【裁判字號】    98,勞訴,80
【裁判日期】    990326
【裁判案由】    給付薪資
【裁判全文】
臺灣桃園地方法院民事判決              98年度勞訴字第80號
原      告  王慶順
            巫清國
            林志宏
            林順良
            邱創琪
            張俊明
            陳宥辰
            陳理立
            陳鴻文
            彭信源
            楊弦霖
            蔣榮霖
            鄭玉郎
            鄭偉文
上列十四人共同
訴訟代理人  簡長順律師
被      告  震雄機械廠股份有限公司
法定代理人  蔣震遠
訴訟代理人  張仁龍律師
            王雪芳
上列當事人間請求給付薪資事件，本院於民國99年3 月1 日言詞
辯論終結，判決如下：
    主  文
被告應分別給付原告各如附表所示「被告應給付金額」欄所示之
金額，及均各自民國九十八年七月四日起至清償日止，按週年利
率百分之五計算之利息。
原告其餘之訴駁回。
訴訟費用由被告負擔。
本判決第一項得假執行。但被告如於假執行程序實施前，各以如
附表所示「被告應給付金額」欄所示之金額為原告預供擔保，得
免為假執行。
原告其餘假執行之聲請駁回。
    事  實  及  理  由
一、原告主張：原告等14人前均係被告所雇用之勞工，被告自民
    國97年11月起至98年2 月止，片面實施無薪假共34日，惟被
    告所實施之無薪假並未經勞工即原告同意，依法不生效力，
    被告並應給付原告於無薪假期間之原有工資。其後被告復因
    原告等人均不同意實施無薪假方式，因此而解僱原告，惟被
    告解僱原告時，並未給付原告上開無薪假期間積欠之工資，
    且亦未給付原告等人特別休假之工資。爰依勞動基準法第22
    條第2 項前段、第39條前段及勞動基準法施行細則第24條第
    3 款規定，請求被告給付特別休假日之工資，及應補足無薪
    假期間積欠之薪資等語。並聲明：（一）被告應給付原告王
    慶順新臺幣（下同）87,720元、巫清國51,920元、林志宏46
    ,200元、林順良39,000元、邱創琪64,960元、張俊明43,120
    元、陳理立80,080元、陳鴻文39,440元、彭信源71,775元、
    楊弦霖37,050元、蔣榮霖43,870元、鄭玉郎45,100元、鄭偉
    文61,318元、陳宥辰50,600元，及各均自起訴狀繕本送達翌
    日起至清償日止，按週年利率百分之五計算之利息。（二）
    願供擔保請准宣告假執行。
二、被告則以：
（一）原告同意被告實施無薪休假：
    被告於97年11月至98年2 月之期間內，雖因受經濟景氣影響
    而陸續實施無薪休假制度，但該無薪休假制度係經被告與被
    告產業工會協商決議通過後，始公告周知，全體員工均知悉
    其事，其間並未聞有任何異議。尤其出席產業工會協商之工
    會代表中，尚包括原告陳理立、巫清國、彭信源及陳鴻文等
    四人，該四名原告既於會議當場均表示同意無薪假，並於會
    議記錄上簽名，自不得於事後再翻稱未同意無薪假之實施。
    又被告為尊重員工之個別意願，曾請各部門主管逐一探詢其
    部門員工意願，由員工於實施無薪假期間自由決定放無薪假
    或改以請休特別休假（即有薪休假）之方式抵充該無薪假，
    原告亦均或選擇放無薪假或以請休特別休假代之，原告嗣後
    所謂「被告所實施之無薪假並未經勞工（即原告）同意」云
    云，並不實在。
（二）被告就原告特別休假部分已全數給付完畢：
    原告得自由選擇無薪休假或特別休假，而原告各人除邱創琪
    一人外，其餘各人均選擇盡數休完特休假，並向被告如數領
    取其應得之特休假薪資，而邱創琪於遭資遣時雖然尚有9 小
    時未休完之特休時數，但被告亦已於98年3 月9 日將該未休
    完之特休時數之薪資全數給付完畢等語，資為抗辯。並聲明
    ：（一）請求駁回原告之訴及其假執行之聲請。（二）如為
    不利被告之判決，請准供擔保後免為假執行之宣告。
三、兩造不爭執之事實：
（一）原告王慶順等14人均為被告僱用之勞工。
（二）被告公司於公告減薪方案前，曾與被告產業工會協商決議
      通過「週五無薪休假事宜」、「12月無薪休假事宜」、「
      調整春節休假事宜」、「98年3 月工作調整補班事宜」等
      案。
（三）被告分別於97年10月31日、97年11月20日、97年12月4 日
      在公司公告「下月（11月）原訂之週六工作日改為休假」
      、「11月21日及28日休假」、「調整工作時間事宜」等內
      容。
（四）無薪假日數34天（272小時）。
（五）被告對於原告起訴狀附表請求之日薪金額除編號六張俊明
      之日薪應為990 元，原告誤列為980 元部分外，其餘均不
      爭執（見本院卷第103 頁) 。
（五）兩造同意：1 、原告之時薪以日薪除以八計算。2 、關於
      特休假的請求基準以被告附表二（見本院卷第93頁）所列
      時數為準。3 、被告已經支付的金額如被告附表一（見本
      院卷第93頁）「有薪」欄所示。（見本院99年3 月1 日言
      詞辯論筆錄）
四、本院之判斷：
    原告主張被告所為片面實施無薪假共34日，擅自調降勞動條
    件未經勞工同意，依法不生效力，並請求依勞動基準法第22
    條第2 項前段、第39條前段及勞動基準法施行細則第24條第
    3 款規定，請求被告給付特別休假日之工資，及應補足無薪
    假期間積欠之薪資等情，然此為被告所否認，並以前揭情詞
    置辯。準此，本件之爭點應為：（一）被告片面實施無薪假
    是否具合理之正當性？（二）兩造有無合意實施無薪假制度
    ？（三）原告得請求特別休假日之工資及應補足無薪假期間
    積欠之薪資之數額若干？茲即分別論斷如下：
（一）被告片面實施無薪假是否具合理之正當性？
    按工資由勞雇雙方議定之，勞動基準法第21條第1 項前段定
    有明文。又勞工係在雇主指揮命令下提供勞務以獲得工資對
    價，工作薪資即應視為勞動契約之重要要素，依據勞動法理
    ，勞動契約內容要素之變更，除非勞資雙方事先於勞動契約
    中已有合意，應從其約定外，否則該項契約內容要素之變更
    即應得雇主與勞工雙方面之同意，始謂合法。本件被告抗辯
    因經濟不景氣，其公司於97年11月至98年2 月期間實施無薪
    假共34日，且已經原告等同意。惟查，原告否認同意被告實
    施無薪假（詳後述），而被告僅泛稱因受經濟景氣影響而致
    其營收減少，但即使於金融海嘯時期，亦有許多企業經營獲
    利，並非所有企業均有虧損，虧損仍屬於企業經營管理之問
    題，並非不可抗力，尚不具合理之正當性。準此，本件被告
    對原告之片面實施無薪假不具合理之正當性亦不合法。
（二）兩造有無合意實施無薪假制度？
  1、按勞動基準法施行細則第7 條規定，勞工工作開始及終止
     之時間、休息時間及輪班制之換班等有關事項應於勞動契
     約中約定，雇主如認有變更之必要，應重新協商合致，不
     得逕自變更。雇主未經勞工同意，逕自排定所謂「無薪休
     假」，自屬無效之變更，勞工縱未於所謂「無薪休假」當
     日出勤，因係雇主逕自免除勞工出勤義務，勞工無補服勞
     務之義務，雇主仍應依原約定給付報酬，所生未全額給付
     勞工工資情事，主管機關可限期雇主給付工資，並依相關
     規定裁罰。另所謂「無薪休假」，事涉個別勞工勞動條件
     之變更，故除勞工委託工會代為協商並決定者外，尚不得
     以產業工會理事、監事會議已同意，即謂業經勞資雙方之
     合意（行政院勞工委員會98年2 月13日勞動2 字第0980130
     085 號函釋意旨參照，見本院卷第11頁）。
  2、被告於97年11月起至98年2 月止實施無薪假制度共34日之
     事實，為兩造所不爭執，自應認定屬實。惟被告抗辯：該
     無薪假制度係經被告與被告產業工會協商決議通過，且出
     席該產業工會協商之工會代表包括原告陳理立、巫清國、
     彭信源及陳鴻文等四人既於會議當場均表示同意無薪假，
     並於會議記錄上簽名，另事後曾請各部門主管逐一探詢其
     部門員工意願，由員工於實施無薪假期間自由決定放無薪
     假或改以請休特別休假（即有薪休假）之方式抵充該無薪
     假云云。惟查，無薪休假事涉個別勞工勞動條件之變更，
     依上開說明，除勞工委託工會代為協商並決定者外，尚不
     得以產業工會理事、監事會議已同意，即謂業經勞資雙方
     之合意，故該工會記錄不能取代原告之同意，且原告陳理
     立、巫清國、彭信源及陳鴻文等人雖有出席該會議，惟係
     以理事身份出席工會會議，且並未受其他勞工委託，不能
     代表全體員工（即原告）之同意，而被告所提出之調整休
     假調查表係被告單方製作，原告等員工屬弱勢之一方，僅
     能接受被告公告實施之無薪假方案，而無法拒絕或協商不
     實施無薪假，是原告等只能在調整休假調查表上勾選於無
     薪假期間是放無薪假或請特別休假，足見原告等人員工並
     無自由決定是否實施無薪假之同意權，自無所謂已取得原
     告之同意可言。
  3、被告另抗辯：勞工同意無薪休假之方式係以明示或默示之
     同意方式均無不可，本件被告實施無薪休假前，曾由部門
     主管就無薪休假之詳細日期徵詢原告各人之意願，應認係
     屬經過原告之明示同意，退萬步言，原告選擇無薪休假之
     日期、時數之舉動，亦應認為係屬原告默示之同意云云。
     惟按沈默與默示意思表示不同，沈默係單純之不作為，並
     非間接意思表示，除法律或契約另有規定外，原則上不生
     法律效果；默示意思表示則係以言語文字以外之其他方法
     ，間接使人推知其意思，原則上與明示之意思表示有同一
     之效力，需就表意人之舉動或其他情事，足以間接推知其
     同意之效果意思存在，方可謂為默示意思表示。經查，被
     告實施無薪假經工會決議通過並於公司公告，原告等並無
     置喙餘地，已如前述，故被告雖有請原告等填寫調整休假
     調查表（該調整休假調查表上原告僅能勾選於無薪假期間
     是放無薪假或請特別休假，而不能表示是否同意實施無薪
     假），尚未能推認其有同意休無薪假之舉措，又原告等人
     事後向桃園縣政府申請勞資爭議協調（見本院卷第12頁協
     調會議記錄），益徵，原告等顯已表達拒絕接受被告減薪
     （實施無薪假）之行為，難認有明示或默示同意被告所為
     實施無薪假之情形。故被告單方面變更兩造間勞動契約工
     資事項，未經原告等人同意而實施無薪假，並不生效力，
     亦對原告不生拘束力。
（一）原告得請求特別休假日之工資及應補足無薪假期間積欠之
      薪資之數額若干？
  1、按事業單位停工期間之工資如何發給，應視停工原因依具
     體個案認定之：(1)停工原因如係可歸責於雇主，而非歸責
     於勞工時，停工期間之工資應由雇主照給。另停工原因如
     屬雇主經營之風險者，為可歸責於雇主之事由。(2)停工原
     因如係不可歸責於雇主，而係歸責於勞工，雇主可不發給
     工資。(3)停工原因不可歸責於勞雇任何一方者，勞工不必
     補服勞務，雇主亦不必發給工資。但勞雇雙方如另有約定
     者，從其約定。又按可歸責於雇主之停工，工資不得低於
     基本工資」（內政部83年5 月11日臺勞動二字第35290 號
     函釋意旨參照）。原告主張實施無薪假既未經兩造協商同
     意，被告單方面逕為變更依法既不生效力，已如前述，且
     因景氣因素所造成之停工屬可歸責雇主之事由，故依上開
     說明，被告仍有依原約定薪資給付報酬之義務。
 2、按「工資應全額直接給付勞工」、「第三十六條所定之例假
    、第三十七條所定之休假及第三十八條所定之特別休假，工
    資應由雇主照給」、「本法第三十八條之特別休假，依左列
    規定：…三、特別休假因年度終結或終止契約而未休者其應
    休未休之日數，雇主應發給工資」，勞動基準法第22條第2
    項前段、第39條前段及勞動基準法施行細則第24條第3 款分
    別定有明文。本件被告未經原告同意自97年11月至98年2 月
    間實施減薪（即無薪假），則原告終止契約前之97年11月至
    98 年2月間係處於減薪狀態，並經本院認定被告實施無薪假
    不具合法性，已如前述，故原告縱未於無薪假當日出勤，因
    係雇主（即被告）逕自免除勞工（即原告）出勤義務，原告
    無補服勞務之義務，被告仍應依原約定給付報酬。另依上開
    法律規定，被告應分別給付無薪假及特別休假積欠之薪資，
    不能以特別休假給付之金額折抵無薪假應給付之金額，二者
    係獨立得請求之事項。而關於原告等人之特別休假之時數，
    兩造合意以被告98年9 月16日民事答辯（續）狀內提出之附
    表二（見本院卷第93頁）為基礎；關於被告實施無薪假之日
    數，兩造均同意為34天（見本院卷第102 頁）；關於原告等
    人日薪之金額除原告張俊明日薪應為990 元外，其餘原告日
    薪金額均依照原告起訴狀所附之附表「日薪」欄所示，為被
    告所不爭執（見本院卷第103 頁），關於原告時薪金額，兩
    造均同意以原告起訴狀所附附表之「日薪」欄除以八計算（
    見本院卷第103 頁），均應從之。準此，原告等人之日薪、
    時薪、特別休假時數分別如附表所示，依照上開法條規定，
    其計算方式分別為，日薪與無薪假天數相乘所得數額，即為
    被告積欠原告無薪假期間之薪資；時薪與特別休假時數相乘
    所得數額，即為被告積欠原告特別休假之薪資，以上特別休
    假之薪資、無薪假積欠之薪資等二者之計算數額均詳如附表
    所示，而上開二者相加再扣除被告已付金額，即為本件原告
    得請求之金額均詳如附表「被告應給付金額」欄所示。
五、綜上所述，本件原告主張依勞動基準法第22條第2 項前段、
    第39條前段及勞動基準法施行細則第24條第3 款之規定，請
    求被告給付如附表所示「被告應給付金額」欄所示之金額，
    暨自本起訴狀繕本送達翌日（即98年7 月4 日）起至清償日
    止，按週年利率百分之5 計算之法定遲延利息，為有理由，
    應予准許。逾此範圍之請求，即屬無據，應予駁回。又本件
    關於原告每個人勝訴部分即被告各應給付原告之金額，因均
    各未逾50萬元，依民事訴訟法第389 條第1 項第5 款之規定
    ，應依職權宣告假執行，原告雖聲明願供擔保請准宣告假執
    行，惟此乃促使本院注意，此部分本院不另為准駁之諭知。
    惟被告陳明願供擔保，聲請免為假執行，合於法律規定，爰
    分別酌定相當之擔保金額宣告之。至於原告敗訴部分，其假
    執行之聲請即已失所附麗，應併予駁回之。另本院審酌原告
    每人敗訴部分應分擔之訴訟費用均甚微，且係因其等原起訴
    請求之特別休假工資原係以天數作為計算之基準，其後同意
    改採被告所抗辯之以時數作為計算之基準，以致計算請求之
    金額有所誤差等情，故本院依民事訴訟法第79條之規定，就
    原告之敗訴部分之訴訟費用仍命由被告一造負擔，附此敘明
    。
六、據上論結，本件原告之訴一部有理由，一部無理由，依民事
    訴訟法、第79條、第389 條第1 項第5 款、第392 條第2 項
    ，判決如主文。
中    華    民    國    99    年    3     月    26    日
                  民事第三庭    法  官  黃漢權
以上正本係照原本作成
如對本判決上訴須於判決送達後20日內向本院提出上訴狀
中    華    民    國    99    年    3     月    26    日
                            書記官  郭玉芬
附表：
┌───┬──┬────┬──────┬───────┬────┬────┐
│姓名  │日薪│時薪    │無薪假      │特別休假      │        │        │
│      │（新│        ├─┬────┼──┬────┤已付金額│被告應給│
│      │台幣│        │天│薪資小計│時數│薪資小計│（新台幣│付金額（│
│      │：元│        │數│        │    │（小數點│：元）  │新台幣：│
│      │）  │        │  │        │    │以下四捨│        │元）    │
│      │    │        │  │        │    │五入）  │        │        │
├───┼──┼────┼─┼────┼──┼────┼────┼────┤
│      │    │        │  │        │    │        │        │        │
│王慶順│1290│161.25  │34│43860   │246 │39668   │38378   │45150   │
│      │    │        │  │        │    │        │        │        │
│      │    │        │  │        │    │        │        │        │
├───┼──┼────┼─┼────┼──┼────┼────┼────┤
│      │    │        │  │        │    │        │        │        │
│巫清國│1180│147.5   │34│40120   │74  │10915   │9735    │41300   │
│      │    │        │  │        │    │        │        │        │
│      │    │        │  │        │    │        │        │        │
├───┼──┼────┼─┼────┼──┼────┼────┼────┤
│      │    │        │  │        │    │        │        │        │
│林志宏│1050│131.25  │34│35700   │112 │14700   │14438   │35962   │
│      │    │        │  │        │    │        │        │        │
│      │    │        │  │        │    │        │        │        │
├───┼──┼────┼─┼────┼──┼────┼────┼────┤
│      │    │        │  │        │    │        │        │        │
│林順良│1000│125     │34│34000   │ 62 │7750    │6875    │34875   │
│      │    │        │  │        │    │        │        │        │
│      │    │        │  │        │    │        │        │        │
├───┼──┼────┼─┼────┼──┼────┼────┼────┤
│      │    │        │  │        │    │        │        │        │
│邱創琪│1120│140     │34│38080   │212 │29680   │28000   │39760   │
│      │    │        │  │        │    │        │        │        │
│      │    │        │  │        │    │        │        │        │
├───┼──┼────┼─┼────┼──┼────┼────┼────┤
│      │    │        │  │        │    │        │        │        │
│張俊明│990 │123.75  │34│33660   │70  │8663    │8575    │33748   │
│      │    │        │  │        │    │        │        │        │
│      │    │        │  │        │    │        │        │        │
├───┼──┼────┼─┼────┼──┼────┼────┼────┤
│      │    │        │  │        │    │        │        │        │
│陳宥辰│1100│137.5   │34│37400   │80  │11000   │10175   │38225   │
│      │    │        │  │        │    │        │        │        │
│      │    │        │  │        │    │        │        │        │
├───┼──┼────┼─┼────┼──┼────┼────┼────┤
│      │    │        │  │        │    │        │        │        │
│陳理立│1430│178.75  │34│48620   │171 │30566   │27528   │51658   │
│      │    │        │  │        │    │        │        │        │
│      │    │        │  │        │    │        │        │        │
├───┼──┼────┼─┼────┼──┼────┼────┼────┤
│      │    │        │  │        │    │        │        │        │
│陳鴻文│1160│145     │34│39440   │63  │9135    │3915    │44660   │
│      │    │        │  │        │    │        │        │        │
│      │    │        │  │        │    │        │        │        │
├───┼──┼────┼─┼────┼──┼────┼────┼────┤
│      │    │        │  │        │    │        │        │        │
│彭信源│1305│163.125 │34│44370   │100 │16313   │15008   │45675   │
│      │    │        │  │        │    │        │        │        │
│      │    │        │  │        │    │        │        │        │
├───┼──┼────┼─┼────┼──┼────┼────┼────┤
│      │    │        │  │        │    │        │        │        │
│楊弦霖│950 │118.75  │34│32300   │56  │6650    │3681    │35269   │
│      │    │        │  │        │    │        │        │        │
│      │    │        │  │        │    │        │        │        │
├───┼──┼────┼─┼────┼──┼────┼────┼────┤
│      │    │        │  │        │    │        │        │        │
│蔣榮霖│1070│133.75  │34│36380   │43.5│5818    │5818    │36380   │
│      │    │        │  │        │    │        │        │        │
│      │    │        │  │        │    │        │        │        │
├───┼──┼────┼─┼────┼──┼────┼────┼────┤
│      │    │        │  │        │    │        │        │        │
│鄭玉郎│1100│137.5   │34│37400   │82  │11275   │8800    │39875   │
│      │    │        │  │        │    │        │        │        │
│      │    │        │  │        │    │        │        │        │
├───┼──┼────┼─┼────┼──┼────┼────┼────┤
│      │    │        │  │        │    │        │        │        │
│鄭偉文│1333│166.625 │34│45322   │92  │15330   │15833   │44819   │
│      │    │        │  │        │    │        │        │        │
│      │    │        │  │        │    │        │        │        │
└───┴──┴────┴─┴────┴──┴────┴────┴────┘

司法院資訊處製作；財團法人民間司法改革基金會備份。
